【裁判字號】    98,苗簡,15
【裁判日期】    980728
【裁判案由】    侵權行為損害賠償
【裁判全文】
臺灣苗栗地方法院民事判決              98年度苗簡字第15號
原      告  甲○○
                        號
訴訟代理人  李添興律師
被      告  乙○○
                        號
訴訟代理人  李文傑律師
上列當事人間侵權行為損害賠償事件，經本院刑事庭（97年度附
民字第53號）裁定移送前來，本院於民國98年7 月14日言詞辯論
終結，判決如下：
    主  文
被告應給付原告新臺幣參萬元，及自民國九十七年六月六日起至
清償日止，按年息百分之五計算之利息。
原告其餘之訴駁回。
訴訟費用由被告負擔十六分之一，餘由原告負擔。
本判決原告勝訴部分得假執行。但被告如以新臺幣參萬元為原告
預供擔保，得免為假執行。
原告其餘假執行之聲請駁回。
    事實與理由
壹、程序部分：
一、按刑事法院得依刑事訴訟法第504 條規定，將附帶民事訴訟
    以裁定移送於該法院民事庭者，以刑事部分宣告被告有罪之
    判決者為限，至刑事訴訟諭知無罪之判決，刑事法院本應依
    同法第503 條第1 項前段規定以判決駁回原告之訴，如誤以
    裁定移送於民事庭，其訴之不合法，不因移送民事庭而受影
    響，受移送之民事庭應認原告之訴為不合法以裁定駁回之，
    最高法院66年台上字第1094號固著有判例，惟附帶民事訴訟
    移送民事庭前之訴訟行為是否合法，仍應依刑事訴訟法決之
    ，其訴訟是否合法，應以刑事法院裁定移送時為準。附帶民
    事訴訟於裁定移送民事庭時，其刑事部分原係宣告被告有罪
    ，該附帶民事訴訟即非不合法．民事庭自不得以刑事部分於
    更審中諭知被告無罪，依民事訴訟法第249 條第1 項第6 款
    裁定駁回其訴（最高法院（73）廳民一字第916 號研究意見
    參照）。查本件損害賠償訴訟，係由本院刑事庭於民國97年
    12月11日裁定將刑事附帶民事訴訟移送前來，並以97年度易
    字第441 號刑事判決宣告被告犯傷害罪及誹謗罪在案，縱宣
    告被告犯誹謗罪部分，嗣經臺灣高等法院臺中分院（下稱臺
    中高分院）98年度上易字第416 號刑事判決撤銷，改判無罪
    ，然第一審本院刑事庭，將附帶民事訴訟裁定移送民事庭，
    係以被告被訴犯罪事實宣告有罪之判決者，該附帶民事訴訟
    即屬合法。被告以其所犯誹謗罪部分業經臺中高分院判決無
    罪，辯稱關於誹謗部分之請求，裁定移送民事庭為不合法等
    語，顯屬誤會，合先敘明。
二、按訴狀送達後，原告不得將原訴變更或追加他訴，但擴張或
    減縮應受判決事項之聲明者，不在此限。民事訴訟法第255
    條第1 項第3 款定有明文。原告提起附帶民事訴訟時，訴之
    聲明原為：「被告應給付原告新臺幣（下同）500,000 元，
    及自97年6 月6 日起至清償日止，按年息百分之5 計算之利
    息。」嗣於98年7 月14日言詞辯論期日表示，就刑事附帶民
    事起訴狀事實部分第一項，主張被告於95年1 月間起陸續至
    96年6 月29日止，向他人散布、污衊原告盜領父親余金生所
    留金錢，請求被告賠償10萬元非財產上損害部分，減縮不再
    請求，並變更訴之聲明為：「被告應給付原告400,000 元，
    及自97年6 月6 日起至清償日止，按年息百分之5 計算之利
    息。」核屬減縮應受判決事項之聲明，揆諸上開規定，自應
    准許。
貳、實體部分：
一、原告主張：原告與被告為親兄弟，平日感情不睦，兩造於96
    年6 月29日上午，在苗栗縣苑裡鎮水波里6 鄰50號屋內，因
    兩造父親余金生之遺產問題發生口角爭執。詎被告不顧原告
    年邁，基於傷害犯意，出手毆打原告，致原告受有臉部挫傷
    、擦傷、頸部擦傷、右手拇指扭傷等傷害。嗣兩造就上開糾
    紛於96年7 月18日下午，在苗栗縣苑裡鎮調解委員會進行調
    解，被告竟提出以余金生為贈與人之全國贈與資料清單，基
    於毀損原告名譽之故意，在調解委員面前指摘原告盜領余金
    生之遺產一百萬元，使原告之名譽受有損害。被告毆打原告
    之行為，業經本院97年度易字第441 號、臺中高分院98年度
    上易字第416 號刑事判決被告犯傷害罪確定。又民法上名譽
    權之侵害非即與刑法之誹謗罪相同，名譽有無受損害，應以
    社會上對個人評價是否貶損作為判斷之依據，苟其行為足以
    使他人在社會上之評價受到貶損，不論其為故意或過失，均
    可構成侵權行為，其行為不以廣佈於社會為必要，僅使第三
    人知悉其事，即為已足。被告毀損原告名譽之部分，雖未構
    成刑事誹謗罪，然已造成原告在鄉里間之評價受到貶損。是
    被告上開行為，已分別侵害原告之身體健康權、名譽權，致
    原告受有非財產之損害，爰依侵權行為之法律關係，請求被
    告就傷害行為賠償原告20萬元、就毀損原告名譽之行為賠償
    原告慰撫金20萬元。並聲明：(一)被告應給付原告40萬元，及
    自97年6 月6 日起至清償日止，按年息百分之5 計算之利息
    。(二)原告願供擔保，請准宣告假執行。
二、被告則辯以：(一)本件損害賠償訴訟，係本院審理97年度易字
    第441 號刑事案件時，原告所提出之附帶民事訴訟，並經刑
    事庭裁定移送至民事庭。按因犯罪而受損害之人，於刑事訴
    訟程序固得附帶提起民事訴訟，對於被告請求回復其損害，
    但其請求回復之損害，以被訴犯罪事實所生之損害為限。又
    刑事法院得依刑事訴訟法第504 條第1 項規定，將附帶民事
    訴訟以裁定移送於該法院民事庭者，以刑事部分宣告被告有
    罪之判決者為限，至刑事訴訟諭知無罪之判決，刑事法院如
    誤以裁定移送於民事庭，其訴之不合法，受移送之民事庭應
    認原告之訴為不合法以裁定駁回之。本件被告所涉刑事誹謗
    罪，業經臺中高分院98年度上易字第416 號判決無罪，故原
    告此部分之訴不合法，應予裁定駁回。又依鄉鎮市調解條例
    第19條規定，調解程序，不公開之。兩造在苗栗縣苑裡鎮公
    所之第2 調解室內，除調解委員外，僅由兩造親友為釐清事
    情原委陪同調解，非公開場所，不特定之人無法聽聞，不符
    合誹謗罪意圖散布於眾之要件。且調解事項包含金錢爭執，
    縱使被告在調解程序中詢問原告35萬定期存單之去處或質疑
    原告盜領兩造父親之遺產百餘萬元，僅係就雙方爭執之問題
    爭論，被告並無毀損原告名譽之意思，亦無侵權行為可言，
    故原告請求侵害名譽之損害賠償，並無理由。(二)被告並未毆
    打原告，反係遭原告毆打，目擊者即訴外人古文智與被告素
    有嫌隙，其於刑事庭審理期間偽稱原告遭被告毆打，然依其
    所陳稱原告遭毆打之部位與原告提出之診斷證明書均不符，
    是古文智之證詞，不足採信。退步言之，被告縱有毆打原告
    ，原告所受之損害尚屬輕微，且被告已將名下所有土地贈與
    被告之子，現已無資力，生活需仰賴子女，倘認被告應負損
    害賠償責任，原告請求之金額實嫌過高等語。並聲明：(一)原
    告之訴駁回。(二)如受不利判決，願供擔保請准免為假執行。
三、本件原告主張被告之侵權行為分別為：(一)被告於96年6 月29
    日上午，在苗栗縣苑裡鎮水波里6 鄰50號屋內傷害其身體，
    致其受有精神上之損害，請求賠償20萬元。(二)被告於96年7
    月18日下午，在苗栗縣苑裡鎮調解委員會進行調解時，指摘
    原告盜領父親余金生所留金錢一百萬元，使原告名譽、人格
    受辱，致其受有精神上之損害，請求賠償20萬元。惟為被告
    所否認，是本件首應審究者厥為，被告有無上開侵權行為？
    經查：
  (一)原告主張被告於96年6 月29日上午，在苗栗縣苑裡鎮水波里
    6 鄰50號屋內傷害其身體，致原告受有臉部挫傷、擦傷、頸
    部擦傷、右手拇指扭傷等傷害，被告毆打原告之行為，業經
    本院97年度易字第441 號、臺中高分院98年度上易字第416
    號刑事判決被告犯傷害罪確定等情。業據證人即現場目擊者
    古文智於本院刑事庭審理時證稱：96年6 月29日上午，在苗
    栗縣苑裡鎮水波里6 鄰50號屋內，乙○○與甲○○2 人發生
    衝突時我有在場，甲○○跟我在泡茶，乙○○後來到我家說
    要找甲○○，甲○○坐在單人座沙發，背對乙○○，2 人說
    沒兩句話，甲○○先站起來，乙○○就用拳頭打甲○○，第
    1 下是從鼻梁打下去，甲○○的眼鏡掉下，我把甲○○扶起
    來，再去撿眼鏡，撿起來後，看到甲○○又跌倒了，我認為
    這時候乙○○有再打甲○○，第1 次鼻梁處有流血，第2 次
    脖子靠近喉結處有流血等語（見本院97年度易字第441 號刑
    事卷第53頁）。被告亦自承於上開時地與原告發生言詞衝突
    ，證人古文智當時確在現場等語。復有原告提出苑裡李綜合
    醫院診斷證明書1 紙在卷可佐（見本院97年度附民字第53號
    卷第7 頁），被告對該診斷證明書形式之真正並不爭執，依
    該診斷證明書之記載可知，原告於96年6 月29日至苑裡李綜
    合醫院就診，經醫師診斷結果，原告確受有臉部挫傷、擦傷
    、頸部擦傷、右拇指扭傷之傷害，經核與證人古文智所述相
    符。此外，被告犯傷害罪業經判決確定，亦經本院依職權調
    閱本院97年度易字第441 號、臺中高分院98年度上易字第41
    6 號卷核閱無誤。原告此部分主張，應堪信為真實。
  (二)原告主張被告於96年7 月18日下午，在苗栗縣苑裡鎮調解委
    員會進行調解時，基於毀損原告名譽之故意，指摘原告「盜
    領」父親余金生所留一百萬元存款，使原告名譽、人格受辱
    乙節，查兩造雖有於上開時地進行調解，惟被告究有無於上
    開時地指摘原告「盜領」父親一百萬元存款，證人即原告之
    子余易承於偵查中雖證稱：調解委員問乙○○說甲○○偷領
    錢，有沒有證據？乙○○以一張文件，說這就是甲○○盜領
    父親存款的證據等語（見96年度偵字第3428號偵查卷第60頁
    ）。證人余易承於本院刑事庭審理時則證稱：我手上這張全
    國贈與資料清單就是乙○○跟我大哥說我父親偷領錢的證據
    影本，那張的來源是乙○○拿給我姊夫王明棋，說是我父親
    盜領一百多萬的證據，乙○○跟調解委員講話時，距離有一
    點遠，我聽不清楚，但是在調解委員問問題之前，乙○○有
    講一些話，就是我父親偷領錢的話等語（見本院97年度易字
    第441 號刑事卷第66、67頁）。證人余易承就被告在調解委
    員會何時說原告盜領父親一百多萬存款，先稱係調解委員問
    被告時，被告向調解委員陳述，後稱在調解委員問問題之前
    ，被告與調解委員講話時，其未聽清楚被告談話內容，前後
    證述不一，已難採信。又擔任調解兩造糾紛之調解委員即證
    人鄭文魁、張蔡美齡於偵查中均證稱：我們當天是針對傷害
    來調解，當天調解沒有成立，對乙○○有無說一百多萬元就
    是被甲○○領走這些話，沒有印象等語（見96年度偵字第
    3428號偵查卷第88頁）。另於調解時一同在場之證人李聰祥
    證稱：當天沒有聽到乙○○指責甲○○盜領百餘萬，但是甲
    ○○拿出土地增值稅文件之後，乙○○就指著文件說，那就
    是甲○○領百餘萬的事等語（見96年度偵字第3428號偵查卷
    第59頁）。證人李聰祥又證稱：我不知道當天何人拿出該張
    申報文件在桌上，但乙○○就拿該張申報文件說這一百多萬
    就是被甲○○領走的，他們就是為了這張打架，乙○○這樣
    說後，鄭文魁才拿這張來看後，對在場人說這張不是存款單
    ，是財產贈與稅申報書，乙○○聽完後就說我瞭解了等語（
    見96年度偵字第3428號偵查卷第88至89頁）。是被告於96年
    7 月18日下午，在苗栗縣苑裡鎮調解委員會進行調解時，有
    無以「盜領」指責原告，除證人余易承前後不一之證述外，
    其餘在場證人均述未聽見被告以「盜領」指責原告，而證人
    余易承係原告之子，其於調解前已聽聞被告以盜領指責原告
    ，是證人余易承主觀上已有被告以「盜領」指責原告之成見
    ，且其前後證述亦有不一致之情形，而證人李聰祥、鄭文魁
    、張蔡美齡等3 人為民意代表或調解委員，係較為客觀公正
    之第三者，是李聰祥、鄭文魁、張蔡美齡等3 人，應較無個
    人主觀成見，其3 人之證述應較可採信。準此，被告於調解
    時，僅向調解委員表示原告領取父親一百萬元存款之不同意
    見，並未以「盜領」指責原告，應不足以使原告之社會評價
    受到貶損，且被告於調解委員鄭文魁解釋該紙文件係財產贈
    與稅申報書後，即表示瞭解了，而未再繼續陳述原告領取父
    親一百萬元之事，亦可認被告於調解時無以此事毀損原告名
    譽之意思，是原告主張被告此部分侵權行為，尚難認為真實
    。
四、原告可請求非財產上損害賠償金額：
  (一)按因故意或過失，不法侵害他人之權利者，負損害賠償責任
    。次按不法侵害他人之身體、健康、名譽、自由、信用、隱
    私、貞操，或不法侵害其他人格法益而情節重大者，被害人
    雖非財產上之損害，亦得請求賠償相當之金額。又損害賠償
    ，除法律另有規定或契約另有訂定外，應以填補債權人所受
    損害及所失利益為限，民法第184 條第1 項前段、第195 條
    第1 項前段、第216 條第1 項分別定有明文。按人格法益被
    侵害者所得請求非財產上損害之慰撫金數額，既無任何客觀
    標準可資為據，則法院量定此項金額，即應斟酌實際加害情
    形、所造成影響、被害人痛苦程度、兩造之身分地位、經濟
    狀況等情形，核定相當之數額（最高法院47年台上字第1221
    號、51年台上字第223 號判例意旨參照）。
  (二)被告因父親遺產與原告發生口角，對原告暴力相向，傷害原
    告之身體，致原告受有臉部挫傷、擦傷、頸部擦傷、右手拇
    指扭傷等傷害，已如前述。查原告係24年9 月23日生，為被
    告之兄，國小未畢業，務農，目前無工作收入，96年時有利
    息收入4,445 元，名下有房屋1 筆、土地13筆，價值約6,38
    2,502 元；而被告為37年8 月16日生，為原告之弟，務農或
    為臨時工，目前無收入，96年時有利息收入14,904元，名下
    有土地13筆，價值約為6,224,302 元等情，業據兩造陳明在
    卷，並有稅務電子閘門財產所得調件明細表附卷可稽。本院
    審酌兩造之身分、教育程度、經濟能力、社會地位、原告傷
    勢及其因此所遭受精神上痛苦之程度等一切情狀，認原告所
    得請求之精神慰撫金，以30,000元為適當，超過此金額範圍
    以外請求，即難認為正當。
五、綜上所述，原告基於侵權行為損害賠償之法律關係，請求被
    告賠償非財產上損失30,000元，及自起訴狀繕本送達翌日即
    97年6 月6 日起至清償日止，按年息百分之5 計算之利息部
    分，洵屬有據，應予准許，逾此部分之請求，則無理由，應
    予駁回。
六、本件係依民事訴訟法第427 條第1 項規定適用簡易程序所為
    之判決，依同法第389 條第1 項第3 款規定，就被告敗訴部
    分，本院應依職權宣告假執行。原告就此聲請准為假執行之
    宣告，無非促使法院職權之發動。本件原告勝訴部分，被告
    陳明願供擔保請准聲請免為假執行，核無不合，爰酌定相當
    之擔保金額，予以准許。至原告敗訴部分，其假執行之聲請
    已失所依附，應予駁回。
七、本件事證已臻明確，兩造其餘攻擊防禦方法及舉證，核與判
    決結果無影響，爰無庸逐一論述，併此敘明。
八、據上論結，本件原告之訴為一部有理由，一部無理由，依民
    事訴訟法第436 條第2 項、第79條、第389 條第1 項第3 款
    、第392 條，判決如主文。
中    華    民    國    98    年    7     月    28    日
              苗栗簡易庭法  官  吳國聖
以上正本係照原本作成。
如對本判決上訴，須於判決送達後20日內向本院提出上訴狀。
                        書記官  葉俊宏
中    華    民    國    98    年    7     月    28    日


司法院資訊處製作；財團法人民間司法改革基金會備份。
